【裁判字號】    99,易,1335
【裁判日期】    991117
【裁判案由】    侵占
【裁判全文】
臺灣高雄地方法院刑事判決              99年度易字第1335號
公  訴  人  臺灣高雄地方法院檢察署檢察官
被      告  徐重榮
上列被告因侵占案件，經檢察官提起公訴（99年度偵字第14117
號），本院判決如下：
    主  文
徐重榮無罪。
    理  由
一、公訴意旨略以：被告徐重榮係久宇營造有限公司（下稱久宇
    公司）之經理及實際負責人，吳安南（業經檢察官另為不起
    訴處分確定）則為久宇公司之名義負責人。徐重榮於民國95
    年11月24日以久宇公司之名義，並以自己及吳安南為連帶保
    證人，向格上汽車租賃股份有限公司（下稱格上公司）租用
    車牌號碼4682-CC 之BMW 廠牌745LI 型號之自小客車（下稱
    系爭自小客車），雙方約定租期為95年11月30日起至98年11
    月29日止，共計36個月，租金則以每月新臺幣（下同）6460
    0 元（起訴書誤載為63800 元）計算。詎徐重榮繳納18期租
    金後即未再給付，格上公司催討無著後，於97年10月23日寄
    發存證信函催告徐重榮於文到後3 日內返還系爭自小客車，
    否則逕行終止租約等語，徐重榮竟意圖為自己不法之所有，
    於97年10月24日以格上公司名義與宏熹當舖締結買賣契約，
    約定以480000元出賣系爭自小客車，嗣經宏熹當舖察覺有異
    通知格上公司後，始獲悉上情等語，因認被告徐重榮涉有刑
    法第335 條第1 項之侵占罪嫌。
二、證據能力部分
  (一)按被告以外之人於偵查中向檢察官所為陳述，除顯有不可信
    之情況者外，得為證據，刑事訴訟法第159 條之1 第2 項定
    有明文。本件證人吳安南、郭伍芳於檢察官偵查中所為之陳
    述，其等未曾提及檢察官在偵查時有不法取供之情形，反對
    該項供述得具有證據能力，亦未釋明上開供述有顯不可信之
    情況，依上說明，其等於偵查中之證言自均具有證據能力。
  (二)按證人、鑑定人依法應具結而未具結者，其證言或鑑定意見
    ，不得作為證據，同法第158 條之3 定有明文。本件檢察官
    未令證人胡依雯、陳裕德於陳述前具結而為陳述，且查無依
    法不得令其具結之情形，是上開證人於檢察官訊問時之證言
    即無證據能力。又上開被告以外之人於審判外之言詞陳述，
    雖不得以之直接作為認定犯罪事實存否之證據，但非不得作
    為彈劾證據，用來爭執被告、證人陳述之證明力（最高法院
    94年度台上字第6732號、94年度台上字第6881號判決要旨參
    照）。準此，證人胡依雯、陳裕德於檢察官訊問時所為之陳
    述，雖不得直接作為認定犯罪事實存否之證據，但非不得作
    為彈劾證據，用來爭執其等陳述之證明力，附此敘明。
三、按犯罪事實應依證據認定之，無證據不得認定犯罪事實；不
    能證明被告犯罪者，應諭知無罪之判決，刑事訴訟法第154
    條第2 項、第301 條第1 項分別定有明文。又事實之認定，
    應憑證據，如未能發現相當證據，或證據不足以證明，自不
    能以推測或擬制之方法，為裁判基礎；且認定犯罪事實所憑
    之證據，雖不以直接證據為限，間接證據亦包括在內，然而
    無論直接證據或間接證據，其為訴訟上之證明，須於通常一
    般之人均不致有所懷疑，而得確信其為真實之程度者，始得
    據為有罪之認定，倘其證明尚未達到此一程度，而有合理之
    懷疑存在而無從使事實審法院得有罪之確信時，即應由法院
    為諭知被告無罪之判決，亦經最高法院40年台上字第86號、
    76年度台上字第4986號著有判例意旨可資參照。又告訴人之
    告訴，係以使被告受刑事追訴為目的，其指訴是否與事實相
    符，仍應調查其他證據，以資審認，必被害人所述被害情形
    ，無瑕疵可擊，且就其他方面調查，又與事實相符，始足據
    為有罪判決之基礎（最高法院81年度台上字第3539號判決要
    旨參照）。
四、公訴人認被告徐重榮涉犯上開侵占之犯行，無非係以告訴人
    代理人胡依雯、陳裕德於檢察官訊問時之指述、證人郭伍芳
    於檢察官訊問時之證述，及卷附刑事告訴狀暨檢附車輛租賃
    契約書、客戶交車確認表、支票及退票理由單、郵局存證信
    函、汽車買賣合約書、借據、行車執照等資料，為其主要論
    據。訊據被告固不否認伊曾以久宇公司名義，並以自己及吳
    安南為連帶保證人，與格上公司簽定系爭自小客車之租賃契
    約，及曾以系爭自小客車持向宏熹當舖典當得款40萬元等語
    ，惟堅決否認侵占之犯行，並辯稱伊當時是以分期付款方式
    向格上公司購買系爭自小客車，並預付70萬元之價金，然當
    時為了節省稅金、保養、保險等費用，所以才以租賃方式辦
    理，等到分期款繳納完畢時，即可辦理過戶，且當時雙方除
    簽定系爭自小客車租賃契約書外，亦同時簽定系爭自小客車
    之買賣契約，所以伊於97年8 月7 日因一時周轉發生困難時
    ，將系爭自小客車持往典當，並無不法，另系爭自小客車實
    際上是2002年份，但伊卻誤以為是2004年份與格上公司簽約
    ，所以伊在97年間久宇公司之支票跳票後，除先以個人名義
    開立78萬3 千元之支票支付當時積欠格上公司之分期款外，
    另亦多次與格上公司承辦人郭伍芳接洽協調結清尾款事宜，
    是因雙方對系爭自小客車之出廠年份、價格有爭議，格上公
    司才提出本件告訴，伊並無侵占之意等語。
五、按刑法上之侵占罪，須持有人變易其原來之持有意思而為不
    法所有之意思，始能成立，如僅將持有物延不交還或有其他
    原因致一時未能交還，既缺乏主觀要件，即難遽以該罪相繩
    （最高法院68年台上字第3146號判例要旨參照）。換言之，
    格上公司於95年將系爭自小客車交予久宇公司或被告使用，
    究竟是基於一般單純租賃關係？抑或兼具買賣性質之租賃關
    係？以及本件被告於格上公司發函通知終止系爭自小客車租
    賃契約後，未依約返還系爭自小客車之實際原因為何？被告
    於97年8 月7 日將系爭自小客車持往宏熹當鋪典時，主觀上
    是否具有不法所有之意圖？自應調查其他證據以資審認。經
    查：
  (一)系爭自小客車登記在格上公司名下，格上公司與久宇公司於
    95年11月30日簽定車輛租賃契約後，格上公司即於95年12月
    13日將系爭自小客車交予久宇公司，並實際上由被告使用乙
    節，業據證人吳安南於檢察官訊問時具結證稱被告是久宇公
    司之實際負責人，我不瞭解久宇公司之財務狀況，系爭自小
    客車是由被告負責與格上公司處理（98他2078卷第48至49頁
    ，且為被告所不爭執（本院卷第67至68頁），此外復有卷附
    車輛租賃契約書、客戶交車確認單、汽車新領牌照登記書、
    行車執照等影本在卷可稽（98他2078卷第4 至7 、12、25頁
    、99審易2054卷第25頁）。是系爭自小客車是被告以久宇公
    司名義與格上公司簽約，並實際上由被告使用乙節，堪以認
    定。而被告以久宇公司名義開給格上公司用以分期支付系爭
    自小客車款項之支票自96年4 月20日起，因存款不足及拒絕
    往來之理由陸續跳票，業據被告供述在卷（本院卷第68頁）
    ，且有卷附久宇公司開給格上公司，支票號碼：AU0000000
    ，日期96年4 月20日，面額64600 元之支票及退票理由單影
    本各1 紙在卷可按（98他2078卷第14頁），是久宇公司開給
    格上公司之支票自96年4 月20日起即陸續退票之事實，亦堪
    認定。另被告於97年8 月7 日間，曾以系爭小客車向宏熹當
    舖典當借款40萬元，亦為被告所不爭執（本院卷第69頁），
    並有卷附借據影本1 紙（99審易2054卷第23頁）在卷可按，
    是被告曾於97年8 月7 日間，以系爭小客車向宏熹當鋪典當
    借款40萬元之事實，亦堪以認定。
  (二)被告先辯稱伊是向格上公司以分期付款方式買賣系爭自小客
    車，當時是為了要配合久宇公司帳務處理，所以才與格上公
    司簽立包括租賃、買賣之兩份合約等語，並另外提出車輛買
    賣契約書影本1 紙為據。經查，格上公司就一般小客車租賃
    方式分為兩種，一種是單純租賃，另一種是兼具買賣性質之
    租購方式，而當時被告代表久宇公司與格上公司簽約時，約
    定是採兼具買賣性質之租購方式辦理，所以除簽立車輛租賃
    契約書外，同時簽立車輛買賣契約書，並預付70萬元，作為
    買賣頭期款，當時格上公司帳上雖記載該筆70萬元為保證金
    ，但其實是一筆暫收款，等到分期款繳清後，就會辦理過戶
    ，所以格上公司才以預立買賣契約書方式處理乙節，業據證
    人即代表格上公司與被告接洽租購系爭自小客車之郭伍芳於
    本院審理時具結證述在卷（本院卷第53至54、57頁），而證
    人郭伍芳係格上公司之員工，衡情應無迴護被告之理，是證
    人郭伍芳上揭證詞，應堪採信。此外復有被告庭呈之車輛買
    賣契約書影本1 紙（本院卷第73頁）在卷可稽，顯見本件被
    告向格上公司取得系爭自小客車使用，雙方並非以一般單純
    租賃關係辦理，而是同時約定兼具買賣性質之租賃，被告並
    依約先繳付70萬元之車款，待上揭分期款繳清後，格上公司
    應即配合被告將系爭自小客車辦理移轉登記，應堪認定。是
    被告辯稱伊是以分期付款方式向格上公司購買系爭自小客車
    等語，並非無據。被告另辯稱伊在久宇公司開給格上公司用
    以支付系爭自小客車分期款項之支票跳票後，即於97年5 月
    間，另以個人名義開立1 紙78萬3 千餘元之支票用以支付當
    時積欠格上公司之分期款，並已兌現，後來是因為伊與格上
    公司就系爭自小客車之出廠年份，及結清金額談不攏，才未
    支付後續款項等語。經查，被告於97年5 月間，曾以個人名
    義開立面額78萬3 千元之支票，繳清當時積欠格上公司之分
    期款，且後來雙方因就系爭自小客車之出廠年份，及結清金
    額談不攏，所以被告就沒有繼續繳款乙節，業據證人郭伍芳
    於本院審理時具結證述在卷（本院卷第63至64頁），而證人
    郭伍芳係格上公司與被告就系爭自小客車簽約時，實際負責
    與被告接觸之人，衡情應是格上公司內最清楚就系爭自小客
    車與被告簽約時，究竟是約定以一般單純租賃方式承租系爭
    自小客車使用，抑或是約定以兼具買賣性質之租購方式辦理
    之人，顯見被告於久宇公司跳票後，以個人名義開立面額78
    萬3 千元予格上公司用以支付積欠之分期款後，未再依約繳
    納分期付款或繳清尾款，實乃因當時被告與格上公司就系爭
    自小客車之出廠年份有爭議，及就結清金額未談攏所致，亦
    堪採信。
  (三)告訴人代理人胡依雯、陳裕德雖分別於檢察官訊問時指稱本
    件不是分期付款買賣，格上公司並未喪失系爭自小客車之所
    有權，被告應在租賃期滿後，再支付一定價金，才能取得系
    爭自小客車所有權，及被告於格上公司終止租約後，仍拒不
    返還系爭自小客車，並擅自以格上公司代理人身分將系爭自
    小客車出售予第三人云云。惟查，系爭自小客車是由郭伍芳
    代表格上公司與被告接洽，相關租購條件細節應是郭伍芳最
    為清楚，且從告訴人所提出之刑事告訴狀所檢附之書證，及
    告訴人代理人胡依雯、陳裕德於檢察官歷次訊問時之指述，
    對於格上公司與被告代表久宇公司就系爭自小客車除簽立車
    輛租賃契約書外，另簽立車輛買賣契約書乙節，隻語未提，
    顯見告訴人代理人胡依雯指稱本件不是分期付款買賣，被告
    應在租賃期滿後，另外再支付一定價金，才能取得系爭小客
    車所有權云云，顯與證人郭伍芳於本院審理時具結證稱本件
    被告與格上公司簽約時，約定是採租購方式，所以除簽立車
    輛租賃契約書外，同時簽立車輛買賣契約書，並預付70萬元
    ，作為頭期款，當時格上公司帳上雖記載該筆70萬元為保證
    金，但其實是一筆暫收款，等到久宇公司分期款繳清後，就
    會辦理過戶等語（本院卷第53至54、57頁）不符，且應以證
    人郭伍芳之上揭證述，較為可採。告訴人代理人胡依雯、陳
    裕德另指稱格上公司於97年10月24日以存證信函通知久宇公
    司及被告等人終止系爭自小客車租賃契約，被告隨即將系爭
    自小客車轉賣予宏熹當鋪，並提出被告以格上公司代理人名
    義簽立之汽車買賣合約書為據，認被告涉有侵占犯行云云。
    惟查，被告係於97年8 月7 日就將系爭自小客車持往宏熹當
    鋪典當得款40萬元，隨後加計利息等費用，共以48萬元將系
    爭自小客車贖回，業據被告供述在卷（本院卷第69頁），並
    提出宏熹當鋪出具之借據影本1 紙為證（99審易2054卷第23
    頁），且從卷附格上公司所提出台北北安郵局第4701號存證
    信函之回執聯顯示（98他2078卷第16頁），久宇公司、該公
    司名義負責人吳安南，及被告3 人，均係在97年10月25 日
    始收受上揭存證信函，顯見被告應係於收受上揭格上公司通
    知終止契約之存證信函前之97年8 月7 日，即因經濟因素將
    系爭自小客車持往宏熹當鋪典當，並非因於97年10月25日收
    受格上公司之上揭存證信函通知終止後，始為避免遭格上公
    司將系爭自小客車追回，刻意將系爭自小客車持往典當之事
    實，應堪認定。而卷附汽車買賣合約書，是被告將系爭小客
    車持往宏熹當鋪典當時被要求簽立，業據被告供述在卷（本
    院卷第61、66頁），佐以當時因被告尚未繳清分期款，故系
    爭自小客車名義上仍登記為格上公司所有，是被告於將系爭
    自小客車持往典當時，經當鋪業者要求以車籍資料上所載車
    主格上公司之代理人名義預立買賣合約書之舉，尚難遽認被
    告有何不法所有之意圖。
  (五)而本院審理期間，被告復已就上揭出廠年份、結清款項等爭
    議事項，與格上公司達成共識，並由被告之配偶童麗珍開立
    面額共計90萬元之支票2 紙，作為被告支付系爭自小客車之
    結清款，業據證人郭伍芳於本院審理時具結證述在卷（本院
    卷第59頁），且有卷附支票影本2 紙可按（本院卷第34頁）
    ，益臻本件應屬格上公司與被告間之民事糾葛，核與侵占犯
    行無關。
六、綜上所述，本件檢察官上揭舉證，尚不足以證明被告確有侵
    占犯行之情。此外本院復查無其他積極證據足資認定被告有
    檢察官所指上述犯行，則依前揭規定及判例意旨，自應為被
    告無罪之諭知。
據上論斷，應依刑事訴訟法第301 條第1 項，判決如主文。
本案經檢察官李宜穎到庭執行職務。
中    華    民    國    99    年    11    月    17    日
                    刑事第六庭  審判長法  官  李璧君
                                      法  官  鄭峻明
                                      法  官  曾仁勇
以上正本證明與原本無異。
如不服本判決應於收受送達後10日內向本院提出上訴書狀，並應
敘述具體理由；如未敘述上訴理由者，應於上訴期間屆滿後20日
內向本院補提理由書（均須按他造當事人之人數附繕本）「切勿
逕送上級法院」。
中    華    民    國    99    年    11    月    17    日
                                      書記官  王紀芸

司法院資訊處製作；財團法人民間司法改革基金會備份。
